【裁判字號】    95,勞訴,4
【裁判日期】    951107
【裁判案由】    給付退休金
【裁判全文】
臺灣高雄地方法院民事判決               95年度勞訴字第4號
原      告  乙○○
訴訟代理人  陳慧博律師
被      告  中華行理貨有限公司
兼法定代理  甲○○
人
當事人間給付退休金事件，本院於民國95年10月24日言詞辯論終
結，判決如下：
  主  文
原告之訴及假執行之聲請均駁回。
訴訟費用由原告負擔。
  事實及理由
一、原告起訴主張：原告於民國（下同）64年8 月26日入被告公
    司服務，詎被告公司並未依勞保條例規定，依法辦理投保，
    且未經原告之同意，於65年5 月15日將原告之勞保投保至「
    高雄市輪船理貨業職業工會」，違反勞工保險條例雇主投保
    義務。又自94年7 月1 日勞退新制實施，被告公司長期未提
    撥退休準備金。且自94年7 月13日起，至今均未提供原告工
    作，且未依勞動基準法給付基本工資，原告於94年9 月1 日
    爰依勞動基準法第14條第1 項第5 款、第6 款終止兩造勞動
    契約，又原告在終止勞動契約前，已在被告公司服務期滿31
    年又1 個月，依勞動基準法第53條第2 款之規定，得自請退
    休，原告爰於存證信函中表明將於94年9 月1 日起辦理退休
    ，並請公司依法給付退休金。原告工作年資為31年又1 個月
    ，惟勞基法於73年7 月30日公布，73年8 月1 日生效，故依
    勞動基準法第84條之2 之規定，適用勞動基準法後原告之工
    作年資為21年1 個月，依勞動基準法第55條第1 項第1 款計
    算，有36.5個基數，又原告自94年1 月至6 月止，平均工資
    為新台幣（下同）33,491元，故被告依法應給付原告退休金
    1,222,604 元。原告為被告公司之員工，除有被告公司員工
    名冊，並有國稅局扣繳憑單足佐，且有高雄市政府函文確認
    ，詎被告公司及負責人於其函文中一再表明，原告與被告間
    並無僱傭關係存在，並指原告為「無一定雇主之職業工人」
    。按「因故意或過失，不法侵害他人之權利者，負損害賠償
    責任。故意以背於善良風俗之方法，加損害於他人者亦同。
    違反保護他人之法律、致生損害於他人者，負賠償責任。」
    民法第184 條著有明文。又「公司負責人對於公司業務之執
    行，如有違反法令至他人受有損害時，對他人應與公司負連
    帶賠償之責。」公司法第23條第2 項著有明文。被告甲○○
    為被告公司之負責人（依勞動基準法第2 條第2 款之規定，
    其亦為雇主），其明知原告為被告公司之員工，在原告依法
    去函請求公司給付退休金時，竟來函謊稱原告與被告間無僱
    傭關係存在，嚴重侵害原告退休金給付請求權，求為判決：
    被告應連帶給付原告1,222,604 元，暨自起訴狀繕本送達翌
    日起，至清償日止，按年息5%計算之利息。原告願供擔保，
    請准宣告得為假執行。
二、被告則以：商港棧埠管理規則第109 條規定：「船舶理貨業
    僱用之理貨員，以年滿20歲，公立醫院或教學醫院體格檢查
    合格，經甄試合格並加入工會，由商港管理機關發給理貨證
    者為限」；又「年滿15歲以上，60歲以下之無一定雇主而參
    加職業工會者，應以其所屬團體或所屬機構為投保單位，全
    部參加勞工保險為被保險人」勞工保險條例第6 條第1 項第
    7 款規定臻明，由上開條文可知，必須為無一定雇主之勞工
    ，始得由所屬職業工會加保。本件原告依法必須加入高雄市
    輪船理貨業職業工會，方能成為理貨員，並以高雄市輪船理
    貨業職業工會為投保單位，為渠投保勞保業務；又從理貨員
    申請加入高雄市輪船理貨業職業工會會員時所必須簽立之切
    結書（以理貨員王永嘉乙員為例－被證一）已明白記載「會
    員係從事無一定雇主之臨時理貨工作」，故原告為無一定雇
    主之勞工，委無疑慮。再參以台閩地區勞工保險局於60年1
    月22日以勞承字第00771 號函亦明白表示：「高雄地區各理
    貨行號與其所屬理貨員間既無僱用關係存在，似不適用勞工
    保險條例第8 條第1 項第5 款之規定，各該理貨行號並無為
    理貨員申報投保之義務。如其性質為無一定雇主之職業工人
    ，設有縣（市）職業工會，而又確能收繳保險費者，可由理
    貨員所屬團體申報投保」，從上開函文益證本件原告並非被
    告之員工，彼此間無僱用關係存在，被告並無為原告申報投
    保勞保之義務。另高雄市輪船理貨業職業工會亦提出說明表
    示：「該工會於60年10月8 日獲准為投保單位；且該工會會
    員（理貨員）可在高雄港區任何一家理貨公司（共23家）擔
    任理貨工作；理貨工作係論工計酬或論櫃計酬，沒有工作就
    沒有工資」等語，是兩造間並無僱用關係存在，原告非被告
    員工之事實，本件被告係船舶理貨業者，承攬東方海外股份
    有限公司（下稱東方公司）船舶貨物裝卸業務，因業務需要
    ，長期向高雄市輪船理貨職業工會僱用無固定僱主之工人；
    如前所述，理貨員並無一定雇主，可在高雄港區23家任何一
    家理貨公司擔任理貨工作，非僅能在被告處工作，係因被告
    所承攬東方公司之貨櫃船、貨輪理貨工作之工作量大且穩定
    ，原告認為只需在被告處工作即已足夠，無庸再至其他理貨
    行工作，才會每次皆等待被告派工，不願再接其他理貨行派
    工，此亦為原告自由意識選擇工作之結果，非被告所能控制
    ，被告從未阻止亦無限制原告至他家理貨行工作，原告是否
    接受被告指派之工作，當有承諾與否之自由。被告之理貨工
    作，係將每日分為24:00~4:00、4:00~8:00 、8:00~16:00、
    16:00~20:00 、20:00~24:00 等5 個工作時段，每個工作時
    段即為一個支數，每天最多可有5 個工作支數，船邊工作每
    個支數可領960 元，加封工作每個支數可領800 元，再由被
    告依工作支數來支付報酬，將當月份所有理貨員工作總支數
    所應領取之全部報酬，平均分配給上開理貨員，故當月每個
    理貨員所領取之報酬皆相同；又因係依工作支數來計算報酬
    ，每個月所累積之工作總支數均不相同，並非固定不變，是
    理貨員每個月所領取之報酬亦不固定。上揭情事益證被告與
    原告間並無具有一定雇主之僱用關係存在，原告並非被告之
    員工。原告雖提出「中華行理貨有限公司員工名冊」及國稅
    局扣繳憑單證明其為被告公司之員工；惟查，上開「中華行
    理貨有限公司員工名冊」乃被告公司之行政人員基於行政作
    業之方便，私自製作之名冊，非被告公司之正式名冊，且該
    名冊亦從未送交主管單位備查，乃原告為了本案擅自從被告
    公司取走而提出之名冊，不能以此名冊來認定被告為原告之
    一定雇主；至於國稅局之扣繳憑單，雖可證實原告為被告公
    司薪資所得之扣繳對象，惟此乃因被告曾給付原告報酬，依
    法即必須開具扣繳憑單，不能逕以扣繳憑單之開具，即認定
    被告與原告確實具有一定雇主之僱傭關係。如前所述，被告
    與原告間並無具有一定雇主之僱用關係存在，原告並非被告
    之員工，被告並無給付原告退休金之義務；被告甲○○亦無
    因對於被告公司業務之執行，有違反法令致原告受有損害之
    情，原告主張被告未給付原告退休金及被告甲○○應負連帶
    賠償之責云云，顯屬無稽。商港棧埠管理規則第109 條及勞
    工保險條例第6 條第1 項第7 款已明白規定必須為無一定雇
    主之勞工，始得由所屬職業工會為投保單位加入勞保，本件
    原告係以高雄市輪船理貨業職業工會為投保單位，顯見原告
    並無一定雇主；再參上開台閩地區勞工保險局60年1 月22日
    勞承字第00771 號函及高雄市輪船理貨業職業工會所提出之
    說明書，皆足以認定原告為無一定雇主之勞工；另原告加入
    高雄市輪船理貨業職業公會時切結書上亦已清楚記載將來係
    從事無一定僱主之臨時理貨工作，原告填具此切結書時即已
    知悉此事實。綜上所陳，足證被告與原告間並無僱用關係存
    在，原告非被告員工之事實，原告依勞動基準法之規定，向
    被告請求給付退休金，委無理由等語置辯，求為判決如主文
    所示。
三、按理貨員在隸屬之公司有工作情形下以該公司派工為優先考
    量，如該公司無工作時，可游走高雄港23家理貨商爭取派工
    ，其報酬大部分以工論酬，每天24小時分5 工，以時計工，
    無加班費，如果以櫃論酬者，以理貨商與理貨員協議同意定
    之，目前高雄港採以工論酬，理貨勞工依規定參加職業工會
    ，係無一定雇主，故無考核、獎懲與監督之辦法規定等，有
    高雄市輪船理貨商業同業工會及高雄市輪船理貨業職業工會
    95年9 月1 日高市理商字第027 號及高市理職字第133 號函
    （兩會同一張函）所附之「理貨之沿革及實際作業說明書一
    份」附卷可查。是原告既為理貨員，無一定雇主，被告復無
    考核、獎懲與監督之權，則與一般僱傭關係之勞工尚屬有間
    ，是被告所辯原告非其員工堪可採信。次查：一般有僱傭關
    係其全年薪資所得，每年相差應無幾，然：原告自92年起至
    94年向被告領取之薪資依序為349,340 元、451,322 元、22
    5,352 元，93年度竟比92年度多100,000 元以上等，有高雄
    市國稅局95年9 月15日財高稅資字第0950067316號函足憑。
    益證原告並非受被告僱用領取固定薪資之員工。綜上：被告
    既非原告之雇主，自不負連帶給付退休金之責，從而原告之
    請求自難以准許。
四、假執行部分：原告之請求既受敗訴之判決，其假執行之聲請
    亦失所附麗，應併駁回之。
五、結論：本件原告之訴為無理由，爰依民事訴訟法第78條，判
    決如主文。
中    華    民    國    95    年    11    月    7     日
                  勞工法庭    法  官  廖正雄
以上正本係照原本作成。
如不服本判決，應於送達後20日內，向本院提出上訴狀並表明上
訴理由，如於本判決宣示後送達前提起上訴者，應於判決送達後
10日內補提上訴理由書（須附繕本）。
中    華    民    國    95    年    11    月    7     日
                              書記官  許雅惠


司法院資訊處製作；財團法人民間司法改革基金會備份。
